【裁判字號】    97,交聲,255
【裁判日期】    980212
【裁判案由】    違反道路交通管理處罰條例聲明異議
【裁判全文】
臺灣苗栗地方法院交通事件裁定         97年度交聲字第255號
原處分機關  交通部公路總局新竹區監理所苗栗監理站
受 處 分人  甲○○
即 異 議人          國民身分.
輔  佐  人  賴劉蓮妹
上列異議人即受處分人因違反道路交通管理處罰條例案件，對於
交通部公路總局新竹區監理所苗栗監理站民國97年11月27日所為
竹監苗字第裁54-F00000000號處分（原舉發案號：苗縣警交字第
F00000000 號），聲明異議，本院裁定如下：
    主  文
異議駁回。
    理  由
一、原處分機關意旨略以：受處分人甲○○於民國97年8 月6 日
    18時30分許，騎乘車牌號碼9FT-681 號普通重型機車，行經
    苗栗縣苗栗市○○街、復興路2 段路口處，為苗栗縣警察局
    保安警察隊員警舉發「1.闖紅燈（西→東直行）；2.無照駕
    駛」違規，嗣受處分人未於應到案日期前提出申訴表示不服
    ，乃依道路交通管理處罰條例第21條第1 項第1 款、第53
    條第1 項暨違反道路交通管理事件統一裁罰基準及處理細則
    第44條第1 項規定，裁處異議人共14,100元之罰鍰等語。
二、聲明異議意旨略以：當事人因患有重度智障，被開違規單時
    未告知家人，俟收到裁決書始知道，依法應接受處罰，但因
    受處分人領有身心障礙手冊，且重度智障，請依行政罰法第
    9 條第3 款規定撤銷本案裁決，不予處罰云云。
三、按受處分人不服第8 條主管機關所為之處罰，得於接到裁決
    之翌日起20日內，向管轄地方法院聲明異議；又法院受理有
    關交通事件，準用刑事訴訟法之規定；交通法庭認聲明異議
    不合法律上之程式或異議權已經喪失者，應以裁定駁回之，
    分別為道路交通管理處罰條例第87條第1 項、第89條，道路
    交通案件處理辦法第18條前段所明定。又交通裁罰及聲明異
    議案件，對交通主管機關所為之裁決，其聲明異議權僅限於
    受裁決人即受處分人，他人並無聲明異議權（即無實施聲明
    異議之權能），臺灣高等法院95年度交抗字第292 號裁定意
    旨可資參照。
四、經查：
（一）本件聲明異議狀係由輔佐人賴劉蓮妹具狀提出之事實，業
      經輔佐人賴劉蓮妹於本院調查時陳明在卷，並有「聲明異
      議狀」1 紙在卷可參（見本院卷第7-9 頁）。又訊之受處
      分人甲○○於本院調查時供稱：「（你對交通事件有無提
      出聲明異議？）我不知道。」等語（見本院97年12月31日
      訊問筆錄）；復據證人即警員劉文宏於本院證稱：「（當
      你們告知他違規時，他有無反應？）沒有甚麼反應」、「
      （開罰單後，他有無如何處理？）他有收起來」等語（見
      本院卷第27-28 頁），可見受處分人就前開交通違規行為
      並未向任何單位或本院表示聲明異議，亦未委託其母即輔
      佐人賴劉蓮妹代為提出聲明異議。
（二）又輔佐人賴劉蓮妹主張受處分人罹患重度智障，提出中華
      民國身心障礙手冊1 紙為證，本院復經函詢苗栗縣政府於
      98年1 月17日府勞社福字第0980008717號函覆身心障礙個
      案資料表1 份查證無訛，然上開證據資料僅能證明受處分
      人有重度智障而已，至於日常生活行為能力未必減低或喪
      失，縱受處分人智能方面異於常人，亦應以其行為時是否
      因精神障礙或其他心智缺陷，致其行為違法或欠缺依其辨
      識而行為之能力，或上開能力顯著減低，為判斷之標準，
      不能單憑上開資料顯示受處分人曾經鑑定為重度智障即遽
      認其行為違法或欠缺依其辨識而行為之能力，或顯著減低
      。依輔佐人於本院調查時陳稱受處分人時而正常時而不正
      常等語，本院經向苗栗縣警察局苗栗分局函詢受處分人之
      家戶訪查資料，覆稱：「查訪未遇，該名未婚，目前與母
      親同住，其母親稱甲○○患有智障領有殘障手冊，目前在
      一家外包清潔公司打工，生活尚正常。」等語，有該局98
      年1 月14日栗警三字第09800010001 號函附戶卡片資料1
      份附卷為憑，可見受處分人平時尚能正常工作，則其在日
      常生活上與一般常人並無不同；況受處分人業已成年，有
      其年籍資料在卷可稽，輔佐人賴劉蓮妹顯非受處分人之法
      定代理人，而受處分人亦未曾受禁治產之宣告，有本院公
      務電話紀錄表1 份附卷足憑，其自非無行為能力之人，則
      本件輔佐人並無提出聲明異議之權限，亦無疑義。
（三）甚按「行為時」因精神障礙或其他心智缺陷，致不能辨識
      其為違法或欠缺依其辨識而行為之能力者，不予處罰；「
      行為時」因前項之原因，致其辨識行為違法或依其辨識而
      行為之能力，顯著減低者，得減輕處罰，行政罰法第9 條
      第3 、4 項固有明定。然受處分人既可自行騎乘機車，又
      知悉要戴安全帽，騎車時外觀與一般常人無異，且於警舉
      發時，尚知於「收受通知聯者簽章」處簽署姓名等情，業
      經證人劉文宏於本院證述屬實，益徵受處分人於上開交通
      違規時，對外界事物並無欠缺依其辨識而為行為之能力或
      有減低之情形；況受處分人猶能獨立購買機車，且經常騎
      車外出，為其所自承，從而，輔佐人辯稱受處分人因有精
      神障礙而無責任能力云云，不足採信。
（四）另就輔佐人稱減輕罰鍰乙節，查受處分人之上述違規行為
      ，依道路交通管理處罰條例第21條第1 項第1 款、第53條
      第1 項暨違反道路交通管理事件統一裁罰基準及處理細則
      等規定，原舉發機關及原處分機關對於該等違規行為，僅
      能就違規車種類別、違規情節、何時繳納罰鍰或到案聽候
      裁決等情形，依法裁處罰鍰，並未賦予原處分機關斟酌異
      議人之經濟狀況，而予以免罰之裁量空間。另按義務人依
      其經濟狀況或因天災、事變致遭受重大財產損失，無法一
      次完納公法上金錢給付義務者，行政執行處於徵得移送機
      關同意後，得酌情核准其分期繳納；經核准分期繳納，而
      未依限繳納者，行政執行處得廢止之，行政執行法施行細
      則第27條亦有規範。是不服公路主管機關所為交通事件裁
      罰，固得向本院聲明異議，惟非對公路主管機關所為交通
      事件裁罰不服，僅因經濟狀況無法一次完納公法上金錢給
      付義務者，則應向公路主管機關或行政執行處請求分期繳
      納，併予敘明。
五、綜上，本件受處分人既未具狀聲明異議，且迄至本院審結前
    ，復未表示聲明異議，輔佐人又未經其授權，依前揭說明，
    其聲明異議不合法律上之程式，應予駁回。
六、依道路交通管理處罰條例第87條第1 項、道路交通案件處理
    辦法第18條，裁定如主文。
中    華    民    國    98    年    2     月    12    日
                  交通法庭  法  官  林 卉 聆
以上正本與原本無異。
如不服本裁定，應於送達後5 日內，向本院提出抗告狀。
                            書記官  楊 慧 萍
中    華    民    國    98    年    2     月    13    日


司法院資訊處製作；財團法人民間司法改革基金會備份。
